【裁判字號】    98,上訴,834
【裁判日期】    980428
【裁判案由】    毒品危害防制條例
【裁判全文】
臺灣高等法院刑事判決                 98年度上訴字第834號
上  訴  人  臺灣桃園地方法院檢察署檢察官
被      告  甲○○
上列上訴人因被告違反毒品危害防制條例案件，不服臺灣桃園地
方法院九十七年度審訴字第二五八五號，中華民國九十七年十二
月十二日第一審判決（起訴案號：臺灣桃園地方法院檢察署九十
七年度毒偵字第二二０六號），提起上訴，本院判決如下：
    主  文
上訴駁回。
    理  由
一、公訴意旨略謂：被告甲○○基於施用第一級毒品海洛因之犯
    意，於民國九十七年四月十日某時，在桃園縣龜山鄉○○街
    二十三號三樓住處內，施用第一級毒品海洛因一次。嗣於九
    十七年四月二十一日下午五時三十分許，在上址住處為警查
    獲，因認被告所為涉犯毒品危害防制條例第十條第一項之施
    用第一級毒品罪嫌（另被告於同日為警查獲後，起訴於九十
    七年四月十九日施用第一級毒品海洛因部分，業經原審判決
    有期徒刑七月，未據上訴而告確定）。
二、公訴人認被告甲○○涉犯上開施用毒品之犯行，無非以被告
    於警詢、偵查中之自白及扣得之注射針筒十二支、分裝袋五
    只、削尖吸管四支等證物，為其主要論據。
三、按犯罪事實應依證據認定之，無證據不得認定犯罪事實；又
    不能證明被告犯罪者，應諭知被告無罪之判決，另被告或共
    犯之自白，不得作為有罪判決之唯一證據，仍應調查其他必
    要之證據，以察其是否與事實相符，刑事訴訟法第一百五十
    四條第二項、第三百零一條第一項、第一百五十六條第二項
    分別定有明文。而事實之認定，應憑證據，如未發現相當證
    據或證據不足以證明，自不能以推測或擬制之方法，為裁判
    基礎（最高法院四十年度台上字第八六號判例）。再認定不
    利於被告之事實，須依積極證據，苟積極證據不足為不利於
    被告事實之認定時，即應為有利於被告之認定，更不必有何
    有利之證據（最高法院三十年度上字第八一六號判例）；又
    所謂「積極證據足以為不利被告事實之認定」係指據為訴訟
    上證明之全盤證據資料，在客觀上已達於通常一般之人均不
    致於有所懷疑，而得確信被告確曾犯罪之程度，若未達到此
    一程度，而有合理懷疑之存在時，即無從為有罪之認定（最
    高法院七十六年度台上字第四九八六號判例）。換言之，事
    實審法院倘已踐行完畢調查證據之程序後，仍無法形成「被
    告確有該當各該構成要件所欲處罰之構成要件事實」之確信
    時，即應依刑事訴訟法上「罪疑利益歸於被告（亦即，倘有
    懷疑則從被告之利益作解釋）」之證據法則，逕為被告有利
    之認定。
四、訊據被告甲○○於本院審理中固坦承於警詢時及檢察官偵查
    中曾自白於九十七年四月十日施用毒品之事實不諱，但堅決
    否認被訴違反毒品危害防制條例之犯行，辯稱：伊於四月十
    九日施用毒品，於四月二十一日為警查獲，因認為採集之尿
    液檢體應驗不出毒品反應，乃在警詢中供承有於九十七年四
    月十日施用海洛因，伊僅係為敷衍警員始為上開自白等語。
    經查：
（一）被告於九十七年四月二十一日警詢時針對警員詢問：「最
      後一次又於何時何地吸食毒品？」答：「最後一次於九十
      七年四月十一日一時許，在住處臥室內。」等語（見偵查
      卷第十頁）；於同日檢察官偵查中訊問：「最後一次施用
      海洛英是在何時何地？」則答稱：「兩個禮拜前，大約是
      四月十日左右，我在我龜山鄉○○街的家中施用。」云云
      （見偵查卷第三十二頁），是依上開說明，被告僅供稱九
      十七年四月十日（或十一日）施用海洛因之時間、地點，
      意在說明最後施用之時間，皆未述及上開九十七年四月十
      九日施用海洛因、甲基安非他命之犯行（即原判決已確定
      部分），被告上開辯解非無可能，而其於原審及本院審理
      中均堅決否認此部分犯行，則其自白已有前後不一致之瑕
      疵，難以遽信。
（二）按初次吸食煙毒者，經人體代謝作用於八小時內，約有百
      分之八十之量排出，二十四小時後，約有百分之九十排出
      ，七十二小時後仍有微量排出，依個人體質不同排出時間
      亦有差異，尤其成癮者其於吸食後一百二十小時內所採尿
      液，配合具公信力之儀器，仍可驗出等情，有憲兵司令部
      八十年三月二十五日八十年鑑驗字０九九九號函可參，並
      為本院歷來審理毒品案件為職務上知悉。本件被告於九十
      七年四月二十一日晚上七時二十分為警查獲後採集尿液檢
      體，經送驗鑑定結果確呈鴉片類及安非他命類陽性反應，
      有臺灣檢驗科技股份有限公司九十七年五月十三日第ＣＺ
      000000000號「濫用藥物檢驗報告」一紙在卷可
      稽（見偵查卷第三十四頁）。則被告供稱於四月十日僅施
      用海洛因，即與上開鑑驗結果有違，且已超出上揭函示施
      用海洛因代謝物嗎啡可能檢出之時限一百二十小時甚多。
      再參以臺灣檢驗科技股份有限公司「濫用藥物檢驗報告」
      ，確認檢驗結果嗎啡數值達一００九九八，超出正常值數
      三五００達二十八倍以上，以此大量代謝之數值顯示被告
      施用海洛因之時間，應於查獲前一、二日內，即原判決有
      罪部分，難謂被告上開於警詢、偵查中之自白毫無瑕疵。
（三）再者，被告於九十七年四月二十一日為警查獲時所扣得之
      注射針筒十二支、分裝袋五只、削尖吸管四支，被告分別
      於警詢及檢察官偵查中，僅供稱係其所有，並未供稱係供
      「九十七年四月十日」施用第一級毒品海洛因所用之物。
      而被告於原審及本院審理中，亦供承係「九十七年四月十
      九日」施用毒品所用，否認扣案物品係供「九十七年四月
      十日」施用毒品犯罪用之物（見原審卷第三十三頁，本院
      卷第三十二頁反面），自難認上開扣案物品可做為補強證
      據，以供證明被告有於九十七年四月十日施用海洛因一次
      之行為。
五、按刑事訴訟採證據裁判原則，認定事實所憑之證據，須於通
    常一般之人均不致於有所懷疑，達到確信其為真實之程度者
    ，始足當之；倘其證明之程度，尚有合理之懷疑存在時，仍
    不能據為被告有罪之認定。又檢察官就被告犯罪事實，應負
    舉證責任，並指出證明之方法，刑事訴訟法第一百六十一條
    第一項定有明文，因此，檢察官對於起訴之犯罪事實，應負
    實質舉證責任。倘其所提出之證據不足為被告有罪之積極證
    明，或其闡明之證明方法無從說服法院形成被告有罪之心證
    ，基於無罪推定之原則，自應為被告無罪之諭知。本案公訴
    人所舉之諸項證據，並不足以認定被告於「九十七年四月十
    日」有施用毒品海洛因之事實。此外，復查無其他積極證據
    足資證明被告確有公訴意旨所指之施用毒品犯行，揆諸前揭
    說明，自應諭知被告無罪之判決，原審調查後亦同此認定，
    判決被告無罪，自無違誤。檢察官上訴指被告於警詢中之自
    白可採，扣案物品應可為本案之補強證據云云，惟刑事訴訟
    法第一百五十六條第二項規定，被告或共犯之自白不得作為
    有罪判決之唯一證據，仍應調查其他必要之證據，以察其是
    否與事實相符，故被告雖經自白，仍應調查其他必要之證據
    ，以察其是否與事實相符。考其立法目的乃欲以補強證據擔
    保自白之真實性，亦即以補強證據之存在，藉之限制自白在
    證據上之價值，而所謂補強證據，則指除該自白本身外，其
    他足資以證明自白之犯罪事實確具有相當程度真實性之證據
    而言。雖其所補強者，非以事實之全部為必要，但亦須因補
    強證據與自白之相互利用，而足使犯罪事實獲得確信者，始
    足當之，至其據以認定犯罪事實之自白，尤應無瑕疵，自不
    待言。本件被告在警詢及檢察官之自白有瑕疵，已如上述，
    而供補強之扣案物品與「九十七年四月十日施用毒品」之關
    連性，未獲確定，本院自難憑此認定被告於九十七年四月十
    日有施用毒品之犯罪。檢察官執上開事由提起上訴指摘原判
    決不當，依諸前揭各節說明，實無法動搖本院無罪之心證，
    是其上訴並無理由，應駁回之。
據上論斷，應依刑事訴訟法第三百六十八條判決如主文。
本案經檢察官鄭富銘到庭執行職務。
中    華    民    國    98    年    4     月    28    日
                  刑事第四庭  審判長法  官  陳筱珮
                                    法  官  陳玉雲
                                    法  官  鄭水銓
以上正本證明與原本無異。
如不服本判決，應於收受送達後十日內向本院提出上訴書狀，其
未敘述上訴之理由者，並得於提起上訴後十日內向本院補提理由
書狀（均須按他造當事人之人數附繕本）。
                                    書記官  劉貞達
中    華    民    國    98    年    4     月    30    日


司法院資訊處製作；財團法人民間司法改革基金會備份。
